最高法院刑事判決                              八十八年度台上字第四六三八號
    上訴人  台灣高等法院台南分院檢察署檢察官
    被  告  甲○○
            乙○○
            丙○○
右上訴人因被告等常業重利案件，不服台灣高等法院台南分院中華民國八十八年二月
九日第二審判決（八十七年度上訴字第九八○號，起訴案號：台灣台南地方法院檢察
署八十五年度偵字第一二九八八號），提起上訴，本院判決如左：
    主  文
原判決撤銷，發回台灣高等法院台南分院。
    理  由
本件原判決以公訴意旨略稱：被告甲○○、乙○○、丙○○共同自民國八十四年間起
，在高雄市○○○路二五二號經營地下錢莊，乘人急迫之際，以月息三十分之高利借
款予他人，並以此為業，計有蔡志雄、吳麗華、簡麗花及其他不詳姓名之人陸續前往
借款，按月息三分計算，而取得與原本顯不相當之重利，其中於八十四年十一月十四
日嚴賜發之員工王福忠向甲○○等借款新台幣（下同）五萬元，由嚴賜發擔保，每十
天利息五千元，因認被告甲○○、乙○○、丙○○三人涉有刑法第三百四十五條之常
業重利罪嫌云云。經審理結果，不能證明被告甲○○、乙○○、丙○○犯罪，因而維
持第一審諭知被告等均無罪判決，駁回檢察官在第二審之上訴，固非無見。
惟查：(一)、審理事實之法院，對於被告之犯罪證據，應從各方面詳予調查，以期發見
真實，苟非調查之途徑已窮，而被告之犯罪嫌疑仍屬不能證明，要難遽為無罪之判斷
。稽之卷附之台南縣警察局歸仁分局搜索扣押證明筆錄所載，八十五年十一月四日下
午三時，搜索乙○○經營之金展汽車公司時，在甲○○所駕駛之ＶＫ－○一六一號自
用小客車內搜得本票十一張及吳麗華之國民身分證影本、私立安全托兒所汽車行車執
照影本、蔡志雄汽車駕駛執照影本等文件，原審並未依吳麗華簽發之到期日八十五年
七月二十八日、面額五萬元本票上所載地址「高雄市○○○路七十四號」（見警卷）
，予以傳訊；而簡麗花雖依其所持私立安全托兒所之汽車行車執照所載地址「高雄市
前鎮區○○○街四五九巷七十三號」傳訊後，查無其人，但簡麗花已具函陳稱：「其
向兩家借貸，一家三萬元拿二萬四千元；一家七萬元及二萬元，……」等語（見原審
卷第八十六、八十七頁），其上載明地址「新竹縣關西（西誤載為係）鎮○○路一二
六號」。另蔡志雄仍住其汽車駕駛執照上所載地址「高雄市三民區○○○街七十八號
」（見原審卷第五十三頁）。吳麗華、簡麗花、蔡志雄之地址已如上述，原審並未續
予傳訊，調查清楚，僅於理由內說明被告等三人均否認犯罪，而吳麗華、簡麗花、蔡
志雄均未能傳喚到庭說明云云。遽為被告等有利之判斷，不免速斷。(二)、經搜索扣案
在卷之本票，除吳麗華簽發到期日八十五年七月二十八日、面額五萬元之本票一張外
，尚有葉（蓋指印不知其名）簽發到期日八十四年八月二十二日、面額三十萬元之本
票一張；葉政和簽發之八十四年十二月二十日、面額三十萬元支票及到期日八十五年
六月三十日、面額十五萬元之本票各一張；張新蜜簽發到期日八十五年三月二十五日
、面額四萬元及葉國棟簽發之八十五年九月二十七日、面額三萬元之支票各一張（見
警卷），暨黃于燦簽發到期日八十五年十月一日、面額四萬元之本票一張。其上均載
有各發票人之地址，原審就此攸關被告等之行為，是否構成常業重利罪，並未據以傳
訊，僅於判決內說明甲○○確曾於八十三年間因重利案件，經台灣高雄地方法院以八
十三年度易字第一三七四號判處有期徒刑五月確定，其所辯被查扣之本票等物係前犯
重利案所留下，尚與常情無違云云。殊難謂無證據調查未盡及證據上理由矛盾之違法
。(三)、告訴人嚴賜發於警訊及一審之所指訴雖不相一致，惟其指訴向丙○○借款時簽
發面額五萬元之本票一張交付，及利息每十日為一期，每期五千元，與證人嚴黃美玉
所證借款五萬元，利息每十日為一期，每期五千元，並無不符之處，且被告丙○○亦
不諱言因告訴人嚴賜發借款屆期未還，索債時與嚴黃美玉發生口角，動手毆傷嚴黃美
玉等事實，復有嚴賜發簽發到期日八十四年十一月三十一日、面額五萬元之本票一張
在卷足稽（見八十五年度偵字第一二九八八號卷第十八頁）。原判決以告訴人嚴賜發
之指訴及證人嚴黃美玉之所證均難遽採，而維持第一審諭知被告等均無罪判決，難謂
無違背證據法則及論理法則之違法。檢察官上訴意旨執以指摘原判決不當，非無理由
，應認原判決有撤銷發回更審之原因。
據上論結，應依刑事訴訟法第三百九十七條、第四百零一條，判決如主文。
中      華      民      國    八十八    年      八      月     二十     日
                              最高法院刑事第三庭
                                  審判長法官  陳  錫  奎
                                        法官  洪  清  江
                                        法官  吳  昆  仁
                                        法官  李  伯  道
                                        法官  高  金  枝
      右正本證明與原本無異
                                              書  記  官
中      華      民      國    八十八    年      八      月    二十六    日
